【裁判字號】    98,訴,282
【裁判日期】    980608
【裁判案由】    侵權行為損害賠償
【裁判全文】
臺灣士林地方法院民事判決               98年度訴字第282號
原      告  丙○○
訴訟代理人  宋一心律師
            謝幸伶律師
            孫則芳律師
被      告  甲○○
                        4樓之.
                      現於臺灣士林看守所
兼上列一人
法定代理人  乙○○    住臺北縣.
                        4樓之.
                      身分證統.
上列當事人間請求侵權行為損害賠償事件，本院於中華民國98年
5月25 日言詞辯論終結，判決如下：
    主  文
被告應連帶給付原告新臺幣貳佰參拾肆萬零玖佰貳拾柒元及自民
國九十七年九月四日起至清償日止，按年息百分之五計算之利息
。
原告其餘之訴駁回。
訴訟費用由被告連帶負擔五分之四，餘由原告負擔。
本判決第一項於原告以新臺幣捌拾萬元供擔保後，得假執行。但
被告如以新臺幣貳佰拾肆萬零玖佰貳拾柒元為原告預供擔保，
得免為假執行。
原告其餘假執行之聲請駁回。
    事  實  及  理  由
一、按訴狀送達後，原告不得將原訴變更或追加他訴。但被告同
    意、請求之基礎事實同一者，不在此限，民事訴訟法第255
    條第1 項第1 款、第2 款定有明文。本件原告起訴時訴之聲
    明為「被告甲○○或乙○○應給付原告新臺幣（下同）2,81
    6,150 元，及自起訴狀繕本送達翌日起至清償日止按年息5
    ％計算之利息，如其中一被告已履行給付，他被告免給付之
    義務。」，嗣於訴訟進行中，變更聲明為「被告甲○○、乙
    ○○應連帶給付原告2,816,150 元，及自起訴狀繕本送達最
    後一位被告翌日起至清償日止按年息5 ％計算之利息。」，
    核其請求之基礎事實同一，且被告對於訴之變更無異議，而
    為本案之言詞辯論，揆諸前開規定，自應准許。
二、原告起訴主張：被告甲○○於民國97年3 月22日晚間與少年
    藍○○、尹○○，共同搭乘訴外人潘錦達駕駛之車號2705-P
    K 號自小客車，行經臺北縣汐止市汐止火車站前，見曾率眾
    毆打少年藍○○之少年即被害人蘇家輝在汐止火車站附近，
    潘錦達即提議教訓蘇家輝，經被告甲○○、少年藍○○、尹
    ○○等人同意後，被告甲○○再聯絡訴外人黃哲民、少年黃
    ○○、林○○共同參與，潘錦達並駕車與黃哲民、少年黃○
    ○、林○○3 人會合，再駛返汐止火車站前，其等在途中謀
    議教訓蘇家輝，到達汐止火車站後，少年藍○○、尹○○下
    車確認被害人蘇家輝仍在該處，上開潘錦達等人即基於共同
    傷害蘇家輝身體之犯意聯絡，由潘錦達提供自小客車上預藏
    之木製球棒1 支予被告甲○○，潘錦達自己留在停車地點顧
    車並等候接應，被告甲○○則攜上開木製球棒，與黃哲民、
    少年藍○○、黃○○、林○○，快步衝向蘇家輝並圍堵之，
    黃哲民與少年尹○○尾隨在後，少年藍○○先以手肘毆打蘇
    家輝臉部，致蘇家輝側身倒地，被告甲○○可預見頭部係人
    體重要部位，若以木製球棒猛力敲擊，足以造成死亡之結果
    ，竟仍不違背其本意，變更為殺人之犯意，持木製球棒朝倒
    地之蘇家輝頭部連續敲打數下，少年藍○○、黃○○、林○
    ○等人見狀，承接上開傷害犯意，分別以徒手或腳踹之方式
    持續共同毆打蘇家輝頭部及身體部位，原跑在後方之黃哲民
    則繼續往前跑至蘇家輝倒地處，圍住蘇家輝助勢，嗣其見蘇
    家輝已無法動彈，少年藍○○、黃○○、林○○及被告甲○
    ○始停止攻擊蘇家輝，與少年尹○○、黃哲民一同折返潘錦
    達停車處，由潘錦達駕車搭載其等逃逸。蘇家輝經在場友人
    陳以倫、詹育賢撥打119 電話呼叫救護車，緊急送往國泰綜
    合醫院汐止分院救治，再轉送臺北榮民總醫院急救，惟仍於
    97 年4月8 日晚上10時56分許，因顱骨骨折及顱內出血，引
    起中樞神經休克死亡。被告甲○○、潘錦達及黃哲民等人依
    民法第18 4條第1 項、第185 條規定，自應連帶負擔侵權行
    為損害賠償責任。被告甲○○於行為時為限制行為能力人，
    其法定代理人即被告乙○○自應依民法第187 條第1 項規定
    連帶負擔損害賠償責任。原告丙○○係蘇家輝之父，為蘇家
    輝支出醫療費用39,466元、喪葬費用216,000 元，又原告育
    有二子，除被害人蘇家輝之外，尚有一次子蘇威寧，蘇家輝
    若未發生本件事故，原告自得對其請求扶養費用，又依照勞
    動基準法原告自60歲起，即不能工作，無法維持生活，因此
    原告自得請求60歲以後至死亡為止之扶養費。原告係41年1
    月10日生，被害人死亡之際，原告為56歲又6 個月，平均餘
    命尚有23.95 年。又以行政院主計處公布之95年度臺灣地區
    家庭收支調查報告，臺北縣每戶消費性支出為747,871 元，
    平均每戶人口數為3.28人，故每人每年平均消費支出228,00
    9 元為扶養基準。基此，原告自目前至死亡止尚有23.95 年
    之餘命，扣除中間利息後所得請求之扶養費為1,767,038 元
    （計算式如下：228,009 ×霍夫曼係數15.00000000 ×1/2
    ＝1,767,038） ，扣除目前為止至滿60歲止，尚有4 年之扶
    養費為406,354 元（計算式如下：228,009 ×霍夫曼係數3.
    00000000×1/2 ＝406,354） ，原告所得請求之扶養費為1,
    360,684 元。再本件被害人蘇家輝係原告之長子，案發之際
    僅17歲，與被告等毫不認識，卻遭毆打致死，原告已離婚，
    又老年喪子，精神重創，難以平復，本擬向被告及訴外人潘
    錦達、黃哲民及其法定代理人黃信基、黃秀蘭請求精神慰撫
    金240 萬元，因潘錦達、黃哲民、黃信基、黃秀蘭於97年8
    月27日97年度重訴字第15號刑事庭調解時，潘錦達、黃哲民
    及其法定代理人黃信基、黃秀蘭各與原告達成60萬元之和解
    ，故原告向被告甲○○及其法定代理人乙○○請求120 萬元
    之精神慰撫金。爰依民法第184 條第1 項前段、第187 條第
    1 項、第192 條第1 項、第2 項、第194 條等規定，請求被
    告甲○○、乙○○連帶賠償原告2,816,150 元等語。並聲明
    ：(一)被告甲○○、乙○○應連帶給付原告2,816,150 元，及
    自起訴狀繕本送達最後一位被告翌日起至清償日止按年息5
    ％計算之利息。(二)願供擔保請准宣告假執行。
三、被告則以：被告甲○○並無殺害蘇家輝之故意，其係不小心
    揮擊到蘇家輝之頭部，其等無法一次賠償這麼多錢云云資為
    抗辯。並聲明：原告之訴及假執行之聲請均駁回。
四、兩造不爭執之事實：
  (一)原告丙○○係蘇家輝之父。
  (二)原告丙○○為蘇家輝支出醫療費用39,466元、喪葬費用216,
    000 元。
  (三)原告丙○○係國小畢業，任職於德友達公寓大廈管理維護股
    份有限公司，擔任駐警課組長。被告甲○○係高中肄業，被
    告乙○○係國中肄業。
  (四)被告乙○○為被告甲○○之母，陳政憲與被告乙○○於79年
    2 月27日離婚，約定被告甲○○由被告乙○○監護。
  (五)原告丙○○就蘇家輝遭毆打致死事件，業已於97年8 月27日
    與訴外人潘錦達、黃哲民及其法定代理人黃信基、黃秀蘭各
    以60萬元達成和解，潘錦達業已給付原告60萬元，黃哲民及
    其法定代理人黃信基、黃秀蘭則尚未給付原告60萬元。
  (六)被告甲○○於97年3 月22日晚間與少年藍○○、尹○○，共
    同搭乘訴外人潘錦達駕駛之車號2705-PK 號自小客車，行經
    臺北縣汐止市汐止火車站前，見曾率眾毆打少年藍○○之少
    年蘇家輝在汐止火車站附近，潘錦達即提議教訓蘇家輝，經
    被告甲○○、少年藍○○、尹○○等人同意後，被告甲○○
    再聯絡訴外人黃哲民、少年黃○○、林○○共同參與，潘錦
    達並駕車與黃哲民、少年黃○○、林○○3 人會合，再駛返
    汐止火車站前，其等在途中謀議教訓蘇家輝，到達汐止火車
    站後，少年藍○○、尹○○下車確認蘇家輝仍在該處，上開
    潘錦達等人即基於共同傷害蘇家輝身體之犯意聯絡，由潘錦
    達提供自小客車上預藏之木製球棒1 支予被告甲○○，潘錦
    達自己留在停車地點顧車並等候接應，被告甲○○則攜上開
    木製球棒，與黃哲民、少年藍○○、黃○○、林○○，快步
    衝向蘇家輝並圍堵之，黃哲民與少年尹○○尾隨在後，少年
    藍○○先以手肘毆打蘇家輝臉部，致蘇家輝側身倒地，被告
    甲○○則持木製球棒朝倒地之蘇家輝頭部連續敲打數下，少
    年藍○○、黃○○、林○○等人見狀，承接上開傷害犯意，
    分別以徒手或腳踹之方式持續共同毆打蘇家輝頭部及身體部
    位，原跑在後方之黃哲民則繼續往前跑至蘇家輝倒地處，圍
    住蘇家輝助勢，嗣其見蘇家輝已無法動彈，少年藍○○、黃
    ○○、林○○及被告甲○○始停止攻擊蘇家輝，與少年尹○
    ○、黃哲民一同折返潘錦達停車處，由潘錦達駕車搭載其等
    逃逸。蘇家輝經在場友人陳以倫、詹育賢撥打119 電話呼叫
    救護車，緊急送往國泰綜合醫院汐止分院救治，再轉送臺北
    榮民總醫院急救，惟仍於97年4 月8 日晚上10時56分許，因
    顱骨骨折及顱內出血，引起中樞神經休克死亡。
五、得心證之理由：本件原告主張被告甲○○毆打被害人蘇家輝
    致死，使其受有2,816,150 元之損失等情，被告對於被害人
    蘇家輝係因其以球棒揮擊頭部致死之事實雖不否認，惟辯稱
    其並無殺害蘇家輝之故意，且無力一次清償云云，是本件兩
    造之爭點，應在於：(一)原告請求被告甲○○、乙○○連帶賠
    償1.醫療費用39,466元、2.喪葬費216,000 元、3.扶養費1,
    360,684 元、4.精神慰撫金120 萬元，共計2,816,150 元，
    是否合理必要？茲分述如下：
  (一)被告甲○○雖否認有殺人故意，辯稱：其係不小心揮及到蘇
    家輝頭部云云，惟查：被告甲○○係基於不確定之殺人故意
    毆打蘇家輝致死乙節，業經本院97年度重訴字第15號刑事判
    決、臺灣高等法院98年度上訴字第873 號刑事判決認定明確
    ，有前開判決2 件在卷可稽，且經本院核閱本院97年度重訴
    字第15號刑事判決全卷無訛，是被告甲○○前開所辯，尚難
    憑採。況被告甲○○所辯縱屬真實，亦屬過失不法侵害他人
    之生命權，而無礙於其侵權行為損害賠償責任之成立。
  (二)按因故意或過失，不法侵害他人之權利者，負損害賠償責任
    ，又無行為能力人或限制行為能力人，不法侵害他人之權利
    者，以行為時有識別能力為限，與其法定代理人連帶負損害
    賠償責任。行為時無識別能力者，由其法定代理人負損害賠
    償責任。民法第184 條第1 項前段、第187 條第1 項定有明
    文。本件蘇家輝係因被告甲○○以球棒揮擊頭部致死，而被
    告甲○○為79年2 月24日生，於行為時未滿20歲，為限制行
    為能力人，被告乙○○為被告甲○○之法定代理人，則原告
    依前揭規定，請求被告甲○○、乙○○連帶賠償其所受之損
    害，即屬於法有據。茲審酌原告所請求之各項金額如下：
  1.醫療費用39,466元及喪葬費用216,000元：
    按不法侵害他人致死者，對於支出醫療及增加生活上需要之
    費用或殯葬費之人，亦應負損害賠償責任，民法第192 條第
    1 項定有明文。原告為蘇家輝支出醫療費用39,466元、喪葬
    費用216,000 元，為兩造所不爭，則原告依據前開規定請求
    被告二人連帶給付醫療費用39,466元、喪葬費用216,000 元
    ，自應准許。
  2.扶養費部分：
  (1)按被害人對於第三人負有法定扶養義務者，加害人對於該第
    三人亦應負損害賠償責任，又直系血親、配偶相互間均互負
    扶養義務，負扶養義務者有數人而其親等同一時，應各依其
    經濟能力分擔義務，受扶養權利者為直系血親尊親屬時，其
    扶養權利不以無謀生能力為必要，分別為民法第192 條第2
    項、第1114條第1 款、第1116條之1 、第1117條所明定，惟
    仍受「不能維持生活」之限制。
  (2)原告丙○○為蘇家輝之父，係41年1 月10日出生，於被害人
    蘇家輝死亡之時，年滿56歲，而被害人蘇家輝於其成年後，
    就原告丙○○退休後之生活照料，即存有扶養義務。又依內
    政部統計處公布96年臺灣省簡易生命表所載，臺灣省56歲男
    性之平均餘命為23.75 年，然依97年4 月25日修正、97年5
    月14日公布之勞動基準法第54條所定，強制退休年齡為65歲
    ，故自其滿65歲起應可推定不能維持生活，而得以滿65歲為
    扶養費請求起算日，即原告可受蘇家輝扶養14年（不滿一年
    者，不計入）。又原告業已離婚，育有2 子，有戶籍謄本1
    件可稽（附民卷第11頁），依民法第1114條第1 款、第1115
    條第1 項第1 款、第2 項之規定，另1 名子女亦應與蘇家輝
    共負扶養原告之義務，惟原告並未舉證證明其2 子之經濟能
    力有何差異，是依民法第1115條第3 項規定，蘇家輝與另1
    名手足應於原告65歲後平均負擔對原告之扶養義務。又因原
    告亦未舉證證明其每月之生活支出為何，是本院認為應以臺
    北縣政府主計處所公布之95年度臺北縣平均每戶人口數為3.
    28人，每戶每年消費性支出為747,871 元，即每人每年消費
    支出金額228,009 元作為計算原告每年生活費之標準，較為
    客觀可信。又蘇家輝對於原告之扶養義務係於原告滿65歲後
    始需履行，尚有9 年始屆至，未屆至之年度，依霍夫曼計算
    法扣除中間利息，蘇家輝所應負擔原告之扶養費金額為885,
    461 元【計算式如下：228,009x（15.00000000-0.00000000
    ）/2=885,461，元以下四捨五入】。是原告得請求被告二人
    連帶賠償扶養費885,461 元。
  3.慰撫金部分：
    復按不法侵害他人致死者，被害人之父、母、子、女及配偶
    ，雖非財產上之損害，亦得請求賠償相當之金額，民法第19
    4 條定有明文。原告之子蘇家輝因被告甲○○之不法侵害行
    為而死亡，原告自得請求精神慰藉金。經斟酌(1)原告丙○○
    係國小畢業，任職於德友達公寓大廈管理維護股份有限公司
    ，擔任駐警課組長。96年度所得為407,240 元、97年度所得
    為377,009 元，名下無不動產。(2)被告甲○○係高中肄業，
    96年度所得336,500 元、97年度所得100,000 元，名下無不
    動產。(3)被告乙○○係國中肄業，96年度所得為300,000 元
    、97年度所得為180,000 元，名下有汽車1 部（見本院卷第
    48-62 頁財產所得調件明細表）、(4)原告老年喪子，白髮人
    送黑髮人，精神上自受有無可彌補之巨大痛苦等一切情狀，
    認原告請求240 萬元之慰撫金，應屬相當，惟原告就被害人
    蘇家輝遭毆打致死事件，業已於97年8 月27日與訴外人潘錦
    達、黃哲民及其法定代理人黃信基、黃秀蘭各以60萬元達成
    和解，有本院97年度附民字第213 號和解筆錄1 件在卷可稽
    。原告當庭表明僅對被告二人請求賠償扣除前開和解金額後
    之120 萬元部分，自應准許。
  (三)綜上，原告得請求被告二人連帶賠償醫療費用39,466元、喪
    葬費216,000 元、扶養費885,461 元、精神慰撫金120 萬元
    ，共計2,340,927 元。從而，原告二人依民法第184 條第1
    項前段、第187 條第1 項、第192 條第1 項、第2 項、第19
    4 條之規定，訴請被告甲○○、乙○○連帶給付原告2,340,
    927 元及自附帶民事訴訟起訴狀繕本送達最後一位被告翌日
    即97年9 月4 日起至清償日止按年息5 ％計算之利息，為有
    理由，應予准許，逾此部分之請求，即屬無據，應予駁回。
    其假執行之聲請亦失所附麗，應併予駁回。
六、本件原告陳明願供擔保，聲請宣告假執行，經核原告勝訴部
    分，於法相符，爰酌定相當擔保金額准許之，本院並依職權
    定相當擔保金額宣告免為假執行。
七、本件為判決基礎已臻明確，兩造其餘之攻擊防禦方法及訴訟
    資料經本院斟酌後，核與判決不生影響，無一一論述之必要
    ，併予敘明。
八、訴訟費用負擔之依據：民事訴訟法第79條、第85條第2 項、
    第87條第1 項。
中    華    民    國    98    年    6     月    8     日
                  民事第一庭  法  官  藍雅清
以上正本證明與原本無異。
如對本判決上訴，應於判決送達後20日內向本院提出上訴狀。
中    華    民    國    98    年    6     月    12    日
                              書記官  蘇意絜


司法院資訊處製作；財團法人民間司法改革基金會備份。
